---
title: "Analise Espacial da Cobertura Vacial"
subtitle:  'Tutorial Transformação Digital nº 6' 
descripition: 'Compartilhando o código em R'
abstract: |
  Neste tutorial, exploramos a cobertura vacinal nos municípios de Minas Gerais 
author: "Vitor Marinho"
format: html
theme: Sandstone
toc: true 
toc_float: true
number-sections: true
lang: pt
editor: visual
bibliography: references.bib
---

**Contato: [transformacao.digital\@fjp.mg.gov.br](mailto:transformacao.digital@fjp.mg.gov.br)**

# Análise Exploratória Espacial

```{r,warning=FALSE, message=FALSE}
# Definir um espelho para o CRAN
options(repos = "https://cloud.r-project.org")

# Instalar e carregar pacotes
install.packages(c("geobr", "ggplot2", "dplyr", "spdep", "gt", "readxl", 'RColorBrewer'))
library(geobr)
library(ggplot2)
library(dplyr)
library(spdep)
library(gt)
library(readxl)  
```

```{r,warning=FALSE, message=FALSE}
# Leitura do mapa de MG
muni <- read_municipality(code_muni = "MG", year = 2020, showProgress = FALSE) %>%
  rename(ibge7 = 1)

# Leitura dos dados
cobertura_vacinal <- read_excel("cobertura_vacinal.xlsx") %>%
  janitor::clean_names()


# Juntar bases de dados
df <- left_join(muni, cobertura_vacinal)
```

```{r}



# Definir os intervalos de faixas desejados
faixas <- seq(0, 400, by = 50)

# Criar uma nova variável que agrupa a cobertura vacinal em faixas
df$faixa_cobertura <- cut(df$cobertura_vacinal_contra_poliomielite_em_menores_de_1_ano, breaks = faixas, include.lowest = TRUE)

# Plotar o mapa 
ggplot(df) +
  geom_sf(aes(fill = faixa_cobertura), color = "black", size = 0.1) +  # Ajuste do tamanho do texto dos municípios
  scale_fill_brewer(palette = "Paired", name = "Cobertura Vacinal (%)") +  # Paleta de cores do pacote RColorBrewer
  labs(title = "Cobertura Vacinal contra Poliomielite em Menores de 1 Ano",
       subtitle = "IMRS",
       caption = "Fonte: FJP") +  # Inclusão de subtítulo informativo
  theme_void()


```

```{r,warning=FALSE, message=FALSE}
# Criar matriz de vizinhança tipo rainha
mg.rainha <- poly2nb(df$geom, queen = TRUE)
rainha.listw <- nb2listw(mg.rainha, style = "W")
```

```{r}

# Criar matriz de vizinhança tipo 4
mg.tipo4 <- poly2nb(df$geom, queen = FALSE)
tipo4.listw <- nb2listw(mg.tipo4, style = "W")
```

**Índice de Moran e Autocorrelação Espacial**

O Índice de Moran é uma medida estatística que quantifica a autocorrelação espacial em um conjunto de dados, indicando se os valores de uma variável estão espacialmente relacionados.

A matriz ( W ) define a conectividade espacial entre as unidades, mapeando relações de vizinhança e ponderando a influência de cada vizinho em uma unidade. Essa ponderação pode ser baseada em critérios como distância, contiguidade, conectividade de rede ou características socioeconômicas.

Segundo [@anselin1988], uma matriz de pesos espaciais (W) é uma ferramenta fundamental na análise espacial que representa a estrutura espacial de um conjunto de dados. Ela serve para quantificar a influência espacial entre as unidades de análise (regiões, pontos, etc.) em um estudo.

A fórmula do Índice de Moran é dada por:

$$ I = \frac{n}{W} \times \frac{\sum_{i=1}^{n} \sum_{j=1}^{n} w_{ij} (x_i - \bar{x})(x_j - \bar{x})}{\sum_{i=1}^{n} (x_i - \bar{x})^2}$$

Onde: - ( n ) é o número de unidades espaciais. - ( W ) é o peso espacial total. - ( x_i ) e ( x_j ) são os valores da variável de interesse nas unidades ( i ) e ( j ), respectivamente. - ( \bar{x} ) é a média dos valores da variável de interesse. - ( w\_{ij} ) é o peso espacial entre as unidades ( i ) e ( j ).

O Índice de Moran Local ( ( I_i ) ) quantifica a autocorrelação espacial local de cada unidade de análise. Ele é uma ferramenta útil para identificar clusters espaciais, detectar outliers e avaliar a heterogeneidade espacial.

**Interpretação do ( I_i ):** - Valores positivos e estatisticamente significativos indicam clusters espaciais. - Valores negativos e estatisticamente significativos indicam outliers espaciais. - Valores próximos de zero sugerem falta de autocorrelação espacial significativa.

```{r,warning=FALSE, message=FALSE}

#indice
moran.test(x = df$cobertura_vacinal_de_triplice_viral_da_populacao_de_1_ano_de_idade, listw = rainha.listw) 



```

A estatística de Moran I (0.0631) indica o grau de associação espacial entre as observações. Valores positivos indicam autocorrelação espacial positiva (agrupamento de valores semelhantes próximos uns dos outros), enquanto valores negativos indicam autocorrelação espacial negativa (dispersão de valores semelhantes). Nesse caso, o valor de 0.0631 sugere uma autocorrelação espacial positiva, o que significa que municípios com altas taxas de cobertura vacinal tendem a estar próximos uns dos outros, assim como municípios com baixas taxas de cobertura vacinal.

```{r,warning=FALSE, message=FALSE}
# Calcular índice de Moran local
locm <- localmoran(df$cobertura_vacinal_de_triplice_viral_da_populacao_de_1_ano_de_idade, listw = rainha.listw)

# Adicionar resultados ao conjunto de dados original
df$spib02 <- scale(df$cobertura_vacinal_de_triplice_viral_da_populacao_de_1_ano_de_idade) %>%
  as.vector()
df$lag_spib02 <- lag.listw(rainha.listw, df$spib02)
```

```{r,warning=FALSE, message=FALSE}
# Mapeamento do LISA
breaks <- seq(1, 5, 1)
labels <- c("alto-alto", "baixo-baixo", "alto-baixo", "baixo-alto", "não signif.")
np <- findInterval(df$quad_sig, breaks)
colors <- c("red", "blue", "lightpink", "skyblue2", "white")
# Ajustar np para ter o mesmo comprimento que o número de observações em df
np <- rep(colors, length.out = nrow(df))

# Converter o conjunto de dados para um objeto sf
sf_df <- st_as_sf(df)

# Adicionar as cores correspondentes à geometria
sf_df$colors <- np
```

No Índice de Moran Local (I_i) referem-se a diferentes tipos de autocorrelação espacial local e podem ser interpretadas da seguinte maneira:

**Alto-Alto:**

-   Indica que a unidade de análise possui um valor alto da variável e seus vizinhos também possuem valores altos.

-   Pode ser interpretado como uma área com concentração de características positivas (por exemplo, alta renda, alta escolaridade) ou negativas (por exemplo, alta criminalidade, alta pobreza).

**Alto-Baixo:**

-   Indica que a unidade de análise possui um valor alto da variável, mas seus vizinhos possuem valores baixos.

-   Pode ser interpretado como uma área com uma unidade que se destaca por ter um valor muito mais alto do que seus vizinhos.

```{r,warning=FALSE, message=FALSE}

ggplot(sf_df) +
  geom_sf(aes(fill = colors)) +
  scale_fill_manual(values = colors, name = "Cluster", labels = labels) +
  theme_void() +
  labs(title = "I de Moran local Vacinação") +
  theme(legend.position = "top")

```

**Baixo-Alto:**

-   Indica que a unidade de análise possui um valor baixo da variável, mas seus vizinhos possuem valores altos.

-   Pode ser interpretado como uma área com uma unidade que se destaca por ter um valor muito mais baixo do que seus vizinhos.

**Não Signif.:**

-   Indica que não há autocorrelação espacial local significativa para a unidade de análise.

-   Pode ser interpretado como uma área com distribuição espacial aleatória da variável.

**Interpretação dos Resultados:**

A interpretação dos resultados do I_i depende dos objetivos da pesquisa e do contexto do estudo. Algumas dicas para interpretar os resultados do I_i:

-   **Identificar clusters e outliers espaciais:** os clusters espaciais podem indicar áreas com características homogêneas, enquanto os outliers espaciais podem indicar áreas com características únicas.

-   **Avaliar a heterogeneidade espacial:** a presença de clusters e outliers espaciais pode indicar a presença de heterogeneidade espacial.

-   **Comparar diferentes configurações espaciais:** a comparação dos resultados do I_i para diferentes configurações de vizinhança pode fornecer insights sobre a estrutura espacial da variável.

-   **Combinar com outras medidas de autocorrelação espacial:** o I_i pode ser utilizado em conjunto com outras medidas de autocorrelação espacial, como o Índice de Moran Global (I), para fornecer uma análise mais completa da estrutura espacial dos dados.

# Citação

# Referências
